台灣高等法院民事判決　　　　　　　　　　93年度再字第70號
再審　原告　丙○○
訴訟代理人　簡宏明律師
再審　被告　乙○○
　　　　　　甲○○
共　　　同
訴訟代理人　金學坪律師
當事人間返還不當得利等事件，再審原告對於中華民國93年8月3
1日本院93年度上字第350號確定判決，提起再審之訴，本院於99
94年1月26日言詞辯論終結，判決如下：
    主      文
本院93年度上字第350號確定判決廢棄。
原判決（台灣台北地方法院92年度訴字第4851號）關於駁回再審
被告乙○○後開第3項之訴部分，並訴訟費用（除確定部分外）
之裁判廢棄。
再審原告應給付再審被告乙○○新台幣200000元。
再審被告甲○○之上訴駁回。
再審被告乙○○其餘上訴駁回。
第一審訴訟費用（除已確定部分外）、再審及再審前第二審訴訟
費用，均由再審原告負擔10分之2，由再審被告乙○○負擔10分
之1，餘由再審被告甲○○負擔。
    事實及理由
一、再審被告於台灣台北地方法院92年度訴字第4851號事件提起
    備位之訴，主張：再審原告向再審被告甲○○承租台北市○
    ○○路○段106號（錦新大樓）地下一樓房屋（以下稱系爭房
    屋），但再審原告僅支付一期租金新台幣（以下同）50000
    元及押金10000元，經再審被告甲○○於民國（下同）92年6
　  月5日發函終止租約，再審原告收受後補繳租金100000元，
    應認再審被告甲○○之通知生催告給付租金之效力，再審被
    告甲○○再於同年6月17日發函通知終止租約，翌日到達，
    系爭租約應已合法終止，又訴外人黃昭宏未將系爭租約告知
    再審被告甲○○，故再審被告甲○○無民法第451 條所謂「
    不即表示反對之意思」情形，嗣再審被告甲○○將租金及違
    約金債權讓與再審被告乙○○，以同年12月2 日提出之陳報
    狀之送達，通知再審原告，為此依民法第767 條、第455 條
    規定，求為命再審原告返還系爭房屋予再審被告甲○○，及
    依系爭租約，求為命再審原告給付再審被告乙○○自86年7
    月10日起至92年7 月9 日止之租金200000元（原請求300000
    元，於93年6 月24日減縮），依系爭租約第6 條第2 點約定
    ，求為命再審原告自92年7 月10日起至返還系爭房屋予再審
    被告甲○○之日止，按月給付再審被告乙○○違約金8333元
    之判決等語。
二、再審原告於上開事件以：系爭房屋係訴外人俊國公司借用再
    審被告甲○○之名義登記，故該公司為真正所有權人，租賃
    契約存在於伊與俊國公司之間，再審被告甲○○無收取租金
    之權利，且其對系爭租約有容忍之義務，不得自行終止租約
    ；伊係因再審被告甲○○不知去向，而未能給付租金，故不
　　可歸責於伊；再審原告甲○○未定期催告伊給付租金，按民
　  法第440條第1項規定，不得逕行終止租約；依民法第126條
    規定，就系爭租金債務為時效抗辯，故再審被告僅能請求租
    金150000元等語，資為抗辯。
三、台灣台北地方法院駁回再審被告之訴，再審被告不服，提起
    上訴，聲明求為(一)原判決關於駁回再審被告後開第2、3項之
    訴部分廢棄，(二)廢棄部分，再審原告應將系爭房屋返還再審
    被告甲○○，(三)第1項廢棄部分，再審原告應給付再審被告
    乙○○200000元，及自92年7月10日起至返還前項房屋予再
    審被告甲○○之日止，按月給付再審被告乙○○8333元。（
    再審被告甲○○於92年度訴字第4851號事件曾以其與再審原
    告間未曾存在租賃關係為原因事實，提起先位訴訟，遭台灣
    台北地方法院一併駁回，再審被告就此部分未上訴，已告確
    定，非屬本件審理範圍）。再審原告則聲明求為駁回再審被
    告之上訴。本院93年度上字第350號確定判決宣示(一)原判決
    關於駁回再審被告後開第2、3項之訴部分及訴訟費用（確定
    部分除外）之裁判均廢棄，(二)再審原告應將系爭房屋返還再
    審被告甲○○，(三)再審原告應給付再審被告乙○○150000元
    ，及自92年7月10日起至返還前項房屋予再審被告甲○○之
    日止，按月給付再審被告乙○○8333元，(四)其餘上訴駁回，
　　(五)第一審（確定部分除外）及第二審訴訟費用，由再審原告
　  負擔10分之8，餘由再審被告負擔。其主要論據為：民法第4
    40條第1、2項規定所謂定期「催告」，性質為意思通知，準
    用法律行為（即意思表示）之相關規定，而催告無庸一定方
　　式，訴訟外或於訴狀或訴訟上以言詞表示等，皆無不可（最
　  高法院39年度台上字第554號判例參照），即受催告人知悉
    催告之意思為已足，再審被告甲○○於92年6月5日發函通知
    再審原告欲終止系爭租約，再審原告依該通知函補繳100000
    元租金，可見其已知悉再審被告甲○○欲終止租約之意思，
　　故該通知函生催告之效力，再審被告甲○○復於同年6月17
　  日函告再審原告終止系爭租約，系爭租約應已合法終止。
四、關於再審原告主張原確定判決之論點，誤解再審被告甲○○
    於92年6月5日所為通知有限期催告其給付租金之意思，進而
    認定再審被告甲○○得合法終止租約，違反民法第440條第1
    項規定及最高法院42年台上字第1186號、68年台上字第777
    號判例意旨，構成民事訴訟法第496條第1項第1款「適用法
    規顯有錯誤」之再審事由部分，論述如後：
　(一)按確定終局判決適用法規顯有錯誤者，得以再審之訴聲明不
  　服，民事訴訟法第496條第1項第1款定有明文。所謂適用法
　　規顯有錯誤，指確定判決違背法規或現存判例、解釋，或消
　  極的不適用法規，顯然影響裁判者而言，大法官會議第177
    號解釋及最高法院71年度台再字第210號判例足資參照。
　(二)按民法第440條第1項規定：「承租人租金支付有遲延者，出
  　租人得定相當期限，催告承租人支付租金，如承租人於其期
　　限內不為支付，出租人得終止契約。」最高法院42年台上字
　  第1186號判例闡示：「不定期之房屋租賃，承租人積欠租金
    除擔保金抵償外達二個月以上時，依土地法第一百條第三款
    之規定，出租人固得收回房屋。惟該條款所謂因承租人積欠
    租金之事由收回房屋，應仍依民法第四百四十條第一項規定
    ，對於支付租金遲延之承租人，定相當期限催告其支付，承
    租人於其期限內不為支付者，始得終止租賃契約。在租賃契
    約得為終止前，尚難謂出租人有收回房屋請求權存在。」次
　　按最高法院41年台上字第490號判例闡示：「民法第440條第
　  1項所謂支付租金之催告，屬於意思通知之性質，其效力之
    發生，應準用同法關於意思表示之規定」。而按民法第95條
    規定：「非對話而為意思表示者，其意思表示，以通知達到
    相對人時，發生效力。」是本件再審被告甲○○於92年6月5
  　日對再審原告所發信函，是否發生限期催告再審原告支付租
    金之效力，應就該信函內容決之，而非按再審原告收受信函
    後有無繳納租金之行為定之。至最高法院39年度台上字第55
    4號判例僅在說明催告之方式，與表意人是否有為催告意思
　　之認定無涉。經查，再審被告甲○○於92年6月5日發函予再
　  審原告，內載主旨為「請求給付不當得利」，說明「台端．
    ．僅支付一期租金後，即未付分文，爰此，特以上函終止上
    開租約，台端應於民國92年6月15日前騰空遷出，並請台端
    給付87年6月16日起至92年6月15日止，每年新台幣288000元
    相當租金之不當得利」（原審卷第11頁），揆諸再審被告甲
　　○○於該信函請求相當租金之不當得利為每年按288000元計
　  算，系爭租約第3條第1項明定每年租金50000元（原審卷第
    13頁）不符，且再審被告甲○○於92年9月10提起本件前訴
    訟時，否認兩造間存在租賃契約，此從其於起訴狀內僅主張
    依不當得利法律關係請求，迨法院闡明請求權基礎法律關係
    後，始於同年12月2日追加系爭備位訴訟，可見再審被告甲
    ○○以此信函所行使之債權為不當得利返還請求權，而非本
    於系爭租約行使租金給付請求權。退步言，縱認再審被告甲
　　○○於該信函請求相當租金之不當得利，可解為同時請求給
  　付租金，然按最高法院45年台上字第205號判例要旨：「民
　　法第440條第1項載，承租人租金支付有遲延者，出租人得定
    相當期限催告承租人支付，如承租人於其期限內不為支付者
    ，出租人得終止契約。此項規定，於出租人依耕地三七五減
  　租條例第17條第3款終止契約時亦適用之。上訴人就系爭耕
    地對被上訴人之欠租兩年，雖曾派員面催剋速清繳，但所謂
    剋速清繳一語，仍與未定相當期限之情形並無二致，故其催
    告，依法尚難謂為有效。」再審被告林台安既未定相當期限
    ，其單純催告再審原告給付租金，亦與民法第440條第1項規
    定要件不合，自難認發生限期催告再審原告支付租金之效力
    ，且不因再審原告於92年6月12日寄租金100000元予再審被
    告甲○○而有異。是原確定判決以再審原告補繳100000 元
    租金，反推該通知函生催告之效力，顯然違背上開判例意旨
    及民法第95條規定。從而原確定判決以再審被告甲○○已為
    民法第440條第1項限期催告之意思通知，進而認定其於同年
    6月17日對再審原告為終止系爭租約之意思表示，合法生效
    云云，顯然違反民法第440條第1項規定。
　(三)綜上，再審原告主張原確定判決適用法規顯有錯誤，求予廢
  　棄，為有理由，應予准許，爰諭知如主文第1項所示，並就
　　本案上訴重為審理、裁判。
五、再審被告主張下列事實，業據其舉證以實其說，並為再審原
    告所不爭執，堪信為真正：
　(一)再審被告乙○○為系爭房屋前所有權人，於84年3月間出售
　  予訴外人致業營造廠有限公司（以下稱致業公司），並於同
    年6月21日移轉所有權於再審被告甲○○。嗣經台灣台北地
    方法院於88年4月29日調解，致業公司及再審被告甲○○同
    意塗銷所有權移轉登記，回復為再審被告乙○○所有，並交
    還系爭房屋，但迄未履行。有再審被告提出之房屋稅繳款書
    、建物登記謄本、買賣契約書、台灣台北地方法院88年度調
    字第15號調解筆錄為證（原審卷第7、8、71、84頁）。
  (二)訴外人黃昭宏代理再審被告甲○○出租系爭房屋予再審原告
    ，約定租期自85年7 月10日起至87年7 月9 日止，保證金10
    000元，每年租金50000元。再審原告僅支付第一期租金5000
　　0元及保證金10000元，經再審被告甲○○於92年6月5日發上
　  開信函予再審原告。再審原告於92年6 月12日寄租金100000
    元予再審被告甲○○。再審被告再於92年6 月17日發函予再
    審原告，內載「台端．．僅支付一期租金後，即未付分文，
　  爰此，特再以本函通知台端，台端所稱85年7月10日之租約
    ，甲○○先生於92年6月5日早已發函終止，並再以本函表達
    終止之意，敬請台端立即騰空遷出以及給付87年7月11日起
    至騰空返還時止，每年按新台幣240000元計算相當於租金之
    不當得利」，翌日到達再審原告。再審被告復於92年12月2
    日以其提出之陳報狀之送達，通知再審原告謂再審被告甲○
    ○已將系爭租金及違約金債權讓與再審被告乙○○。經再審
    被告提出租賃契約書、函文、掛號郵件收件回執、陳報狀為
    證（原審卷第11、12、13、60、106、108 、109頁）。核與
    再審原告提出之租賃契約書、支票、收據、存證信函、授權
    書、印鑑證明書相符（原審卷第31、35、40 、54、59頁）
    。
六、關於再審被告甲○○是否得行使所有權及租賃契約之出租人
    權利之爭點，論述如下：
　(一)按不動產物權，依法律行為而取得、設定、喪失及變更者，
　  非經登記，不生效力。次按所有人於法令限制之範圍內，得
    自由使用、收益、處分其所有物，並排除他人之干涉。民法
    第758條、765條分別定有明文。查再審被告甲○○為系爭房
    屋之登記所有權人，依法得行使所有權。縱再審原告抗辯系
    爭房屋乃俊國公司借用再審被告甲○○登記乙節屬實，亦屬
    再審被告甲○○與俊國公司間之內部關係，僅俊國公司得執
    以對抗再審被告甲○○，再審原告尚無以此內部關係對抗再
    審被告甲○○餘地。
  (二)系爭租賃契約書記載出租人為再審被告甲○○，而非俊國公
    司。再審原告用以支付租金及保證金之支票，亦記載受款人
    為再審被告甲○○，並經黃昭宏代理再審被告甲○○收受（
    原審卷第31、35頁）。足見再審原告與再審被告甲○○互為
    簽訂租約之意思表示合致，再審被告甲○○自為系爭租約之
    出租人，有權行使出租人之權利。
七、關於再審原告遲延給付租金，是否有可歸責事由之爭點，論
    述如下：
　(一)按民法第229條第1項規定：「給付有確定期限者，債務人自
　  期限屆滿時起，負遲延責任。」、第230條規定：「因不可
    歸責於債務人之事由，致未為給付者，債務人不負遲延責任
    。」、第314條規定：「清償地，除法律另有規定或契約另
    有訂定，或另有習慣，或得依債之性質或其他情形決定者外
    ，應依左列各款之規定：一以給付特定物為標的者，於訂約
    時，其物所在地為之。二其他之債，於債權人之住所地為之
    。」
　(二)系爭租約第3條第1項規定再審原告應於每年7月10日前給付
　  租金（原審卷第13頁）。系爭租約及法律復未訂定或規定給
    付租金之地點，自應於再審被告甲○○之住所地為之。查再
    審原告抗辯其於89年11月22日向系爭房屋之建物登記謄本所
    載再審被告甲○○之住址台北市○○○路○段1巷46號4樓發
    函催請再審被告甲○○收取租金，但送達不到等語，固據再
　　審原告提出信封退件、台北雙連郵局第1846號存證信函為憑
　  （原審卷第38頁）。惟再審原告未曾主動向再審被告甲○○
    提出租金給付。且再審被告主張再審原告於88年間代表錦新
    大樓管理委員會起訴請求再審被告甲○○給付管理費，知悉
    再審被告甲○○之住所設於台北市○○○路174號7樓等語，
    經再審被告提出台灣台北地方法院台北簡易庭88年度北簡字
    第9312號宣示判決筆錄為憑（前審卷第48頁），是再審原告
    辯稱因不知再審被告甲○○所在，而無法給付租金云云，顯
    不可採。故再審原告未依約赴再審被告甲○○之住所給付租
    金，有可歸責事由，應負遲延給付責任。
八、關於系爭租約於87年7月9日租期屆滿時，是否視為以不定期
    限繼續契約之爭點，論述如後：
　(一)按民法第451條規定：「租賃期限屆滿後，承租人仍為租賃
　  物之使用收益，而出租人不即表示反對之意思者，視為以不
    定期限繼續契約。」次按最高法院37年上字第8288號判例闡
    示：「民法第451條所謂不即表示反對之意思，係指一般交
    易觀念所認為相當之時期內，不表示反對之意思而言，此項
    意思表示亦不必以明示之方法為之。」；46年台上字第1828
    號判例闡示：「民法第451條所謂出租人不即表示反對之意
    思，固不以明示之反對為限，但若僅於租期屆滿後未收取租
    金，則係一種單純的沉默，尚難認為已有默示反對續租之意
    思。」
  (二)再審被告主張再審原告於87年7月9日租期屆滿後繼續為租賃
    物之使用收益等語，為再審原告所是認，堪信為真正。再查
　　，再審被告提出台灣台北地方法院91年度自字第717號再審
　  被告甲○○自訴再審原告偽造文書之刑事案件92年5月19日
    訊問筆錄，證人黃昭宏證稱：「我在俊國企業上班．．錦新
    大樓．．是公司財產，但是用甲○○的名義．．所以請甲○
  　○出具權狀及授權書．．我就辦理出租業務．．新生北路10
    6號地下一層是由梁文誠介紹丙○○向我承租．．（問：你
    把地下一樓出租給丙○○，是否告知甲○○？）我沒有告知
    他，因為他已經不在公司了」，再審被告甲○○亦自承委託
    俊國公司出租（原審卷第110至112頁）。是再審被告甲○○
    雖不知系爭房屋出租予何人，但對於有出租之事實不能諉為
    不知，其坐視承租人繼續為租賃物之使用收益，而未即時主
    張出租人之權利，自應承擔發生民法第451條所定法律效力
    之後果。況再審被告甲○○授權俊國公司處理租賃事務，自
    包括授權俊國公司於承租人在租期屆滿後繼續為租賃物之使
    用收益時，決定是否代理其為反對之意思表示，以阻止發生
　　視為不定期租賃契約之效果。從而俊國公司明知再審原告於
　  87年7月9日租期屆滿後仍繼續使用系爭房屋，卻未代理再審
    被告甲○○即時表示反對之意思，應視為以不定期限繼續契
    約。
九、關於再審被告甲○○是否合法終止租約之爭點，論述如後：
　　按民法第440條第1項規定，及最高法院42年台上字第1186號
  　判例闡示：「不定期之房屋租賃，承租人積欠租金除擔保金
    抵償外達二個月以上時，依土地法第100條第3款之規定，出
    租人固得收回房屋。惟該條款所謂因承租人積欠租金之事由
    收回房屋，應仍依民法第440條第1項規定，對於支付租金遲
    延之承租人，定相當期限催告其支付，承租人於其期限內不
    為支付者，始得終止租賃契約。在租賃契約得為終止前，尚
    難謂出租人有收回房屋請求權存在。」另系爭租約第6條第1
    項約定：「乙方（即再審原告）．．拖欠租金達兩個月以上
    ，經甲方（再審被告林台安）催告限期繳納，仍不支付時，
    甲方得終止租約。」（原審卷第15頁）。本件再審被告甲○
    ○於92年6月5日寄予再審原告之信函，無限期催告再審原告
    給付租金之意思，經本院認定在案。再審被告甲○○復未舉
　　證證明其於此信函之前曾限期催告再審原告給付租金，則其
　  逕以92年6月5日、17日信函為終止租約之意思表示，顯有未
    合，不生終止之效力。從而再審原告依系爭租約，有權占有
    系爭房屋，再審被告甲○○依民法第767條、第455條規定，
    請求再審原告返還系爭房屋，為無理由，不應准許。
十、關於再審被告乙○○請求再審原告給付自86年7月10日起至9
    2年7月9日止之租金200000元部分，論述如下：
　　依系爭租約第3條第1項約定，再審原告自86年7月10日起至9
  　92年7月9日止應給付之租金總額為300000元。再審原告雖於
    93年7月16日為民法第126條之時效抗辯（前審卷第62頁），
    惟按民法第144條第1項及第2項前段規定：「時效完成後，
    債務人得拒絕給付。請求權已經時效消滅，債務人仍為履行
    之給付者，不得以不知時效為理由，請求返還。」再審原告
    於92年6月12日主動繳納二期租金100000元時，尚未為時效
    抗辯，且未指明所清償之期數（原審卷第40頁），依民法第
    323條、第322條第2款規定，應儘先抵充先到期之租金債務
    ，即發生清償86年7月10日及87年7月10日到期之租金債務之
    效果。至88年7月10日以後屆期之租金債務，迄再審被告甲
    ○○於92年12月2日提出之陳報狀始起訴請求系爭租金（原
    審卷第60頁）時，均尚未逾五年，自未罹於消滅時效，再審
    原告不得拒絕給付。從而再審被告乙○○依系爭租約，請求
    再審原告給付自88年7月10日起至92年7月9日止之租金20000
    0元，為有理由，應予准許。
十一、關於再審被告乙○○依系爭租約第6條第2點約定，請求再審
    原告自92年7月10日起至返還系爭房屋予再審被告甲○○之
    日止，按月給付違約金8333元部分，論述如下：
    系爭租約第6條第2點約定：「乙方（即再審原告）於終止租
    約或租賃期滿不交還房屋，自終止租約或租賃期滿之翌日起
    ，乙方應支付房租一倍計算之違約金。」系爭租約為不定期
    限，且尚未終止，再審原告不負交還系爭房屋之義務，則再
    審被告乙○○依上開約定請求再審原告給付違約金，顯然無
　　稽，不應准許。
十二、綜上所述，原確定判決有民事訴訟法第496條第1項第1款再
    審事由，再審原告求予廢棄，為有理由。又再審被告乙○○
    依系爭租約，請求再審原告給付租金200000元部分，為有理
    由，應予准許。再審被告甲○○依民法第767條、第455條規
    定，請求再審原告返還系爭房屋，及再審被告乙○○依系爭
    租約第6條第2點約定，請求再審原告自92年7月10日起至返
    還系爭房屋予再審被告甲○○之日止，按月給付違約金8333
    元，均無理由，不應准許。原審就上開應准許部分，駁回再
    審被告乙○○之訴，尚有未合，再審被告乙○○指摘原判決
    不當，求予廢棄改判，為有理由。原審就上開不應准許部分
    ，為再審被告敗訴之判決，其理由雖屬不當，但結果並無二
    致，應予維持。上訴意旨指摘此部分原判決不當，求予廢棄
    改判，為無理由，應予駁回。
十三、兩造其餘攻擊、防禦方法及提出之證據，於判決結果無礙，
    爰不一一論述。
十四、據上論結，本件再審之訴為有理由，再審被告之第二審上訴
    為一部有理由，一部無理由，依民事訴訟法第505條、第450
    條、第449條第2項、第78條、第79條，判決如主文。
中　　華　　民　　國　94　　年　　2 　　月　　16　　　日
                        民事第十五庭
                            審判長法  官  許  正  順
                                  法  官  張      蘭
                                  法  官  翁  昭  蓉
正本係照原本作成。
不得上訴。
中　　華　　民　　國　94　　年　　2 　　月　　16　　　日
　　　　　　　　　　　　　　　　　書記官  王  才  生
